【裁判字號】    97,消債更,103
【裁判日期】    971006
【裁判案由】    更生事件
【裁判全文】
臺灣基隆地方法院民事裁定           97年度消債更字第103號
聲  請  人  甲○○
即  債務人                5樓.
代  理  人  徐豐益律師
上聲請人因消費者債務清理事件聲請更生，本院裁定如下：
    主  文
聲請駁回。
聲請程序費用由聲請人負擔。
    理  由
一、按聲請更生或清算不合程式或不備其他要件者，法院應以裁
    定駁回之，消費者債務清理條例第 8條定有明文。又債務人
    與金融機構協商成立者，不得聲請更生或清算，但因不可歸
    責於己之事由，致履行顯有重大困難者，不在此限；本條例
    施行前，債務人依金融主管機關協調成立之中華民國銀行公
    會會員辦理消費金融案件無擔保債務協商機制與金融機構成
    立之協商，準用前項之規定，消費者債務清理條例第 151條
    第5項、第6項分別定有明文。衡諸債之關係係以當事人間之
    信賴關係為基礎，為社會經濟組織之重要支柱，故當事人於
    以法律行為追求自己之利益之際，亦應顧及對方之利益，並
    考量債權債務在社會上之作用，本於誠實及信用之原則，行
    使債權及履行債務。是對於已陷入經濟上困境之消費者，若
    任其於惡性循環之債務窘境中自生自滅，將衍生嚴重之社會
    問題，難以維持安定之社會經濟秩序，故為兼顧債權人、債
    務人雙方之利益，對陷於經濟上困境之消費者，乃允其於消
    費者債務清理條例施行後，得選擇以重建型之更生程序或清
    算型之清算程序清理其債務，藉以妥適調整債務人與債權人
    及其他利害關係人間之權利義務關係，保障債權人獲得公平
    受償，並謀求消費者經濟生活之重建復甦機會。惟對於已與
    金融機構協商成立，或於消費者債務清理條例施行前，已依
    金融主管機關協調成立之中華民國銀行公會會員辦理消費金
    融案件無擔保債務協商機制（下稱銀行公會債務協商機制）
    與金融機構成立協商之債務人，若非因不可歸責於己之事由
    ，致履行顯有重大困難，僅係為圖謀減免債務，而不為債務
    之履行，自有違債權契約為誠信契約之本旨，故依消費者債
    務清理條例第151條第6項準用同條第 5項前段之規定，不得
    聲請更生或清算，始能避免肇致道德危險。
二、本件聲請意旨略以：聲請人有不能清償債務之情事，於消費
    者債務清理條例施行前曾依銀行公會債務協商機制與金融機
    構成立協商，約定每月還款新臺幣（下同）18,438元，惟聲
    請人每月收入約 3萬元上下，協商成立每月應償還數額，即
    已繳交相當吃力，皆靠親朋好友相互接濟支應，才勉強過下
    去，而每月必要生活開銷 1萬多元，房貸、車貸亦要幫忙支
    付，實已無力再繳納，且聲請人之無擔保或無優先權之債務
    總額未逾 1,200萬元，復未經法院裁定開始清算程序或宣告
    破產，為此聲請更生等語。
三、經查：(一)聲請人於消費者債務清理條例施行前，曾於96年 5
    月12日依銀行公會債務協商機制與金融機構債權人中華商業
    銀行成立協商，約定每月還款18,438元，而協商成立後聲請
    人亦依約履行，惟自97年 3月起即未再依約繳款，此有聲請
    人提出之聯合徵信中心當事人綜合信用報告在卷可參，聲請
    人於協商成立後既均能依約繳款，卻於消費者債務清理條例
    施行前毀棄原協商之承諾，聲請人是否確有還款之誠意，顯
    有疑問。(二)聲請人原先於聲請時列出之必要支出數額為17,3
    40元，因文件未備齊，經本院命補正後，重新提出之必要支
    出數額竟高達57,976元，二者差距甚大，聲請人所陳報之數
    額恐有虛報之嫌。又聲請人名下並無不動產，而所提出之天
    然氣及水、電費等單據，繳費義務人均非聲請人本人，何以
    聲請人需負擔該筆費用之支出，且依聲請人所提出之戶籍謄
    本，聲請人之次子與聲請人共同生活，足見聲請人無負擔全
    數費用之必要。(三)聲請人雖陳稱每月支付 3,000元扶養費與
    聲請人之母親，然聲請人卻未提出任何支出證明，亦未向本
    院釋明聲請人之母親有何不能維持生活之情事，況聲請人於
    原先之財產及收入狀況說明書中，亦未載明有受扶養之人，
    是此部份之支出，實有可疑。另聲請人配偶名下有房屋 2間
    、土地4筆，合計價值約881,474元，而不動產市值恆高於公
    告現值，是以聲請人配偶之資力，不但無需聲請人扶養，甚
    至可以協助聲請人償還債務。(四)聲請人陳稱自95年起從事職
    業小客車駕駛，平均每月收入約為5萬元，並附切結書1份，
    扣除聲請人每月營業成本25,200元（含油費19,000元、汽車
    保養費3,000元、計程車無線電2,000元及計程車靠行費1,20
    0元），及依上開協商條件每月還款18,438元後，尚餘6,362
    元，雖低於行政院公佈97年臺灣省每月最低生活費 9,829元
    ，然聲請人之配偶既有相當之資力，已如前述，且聲請人有
    2 名子女，均依法對聲請人負有扶養義務，如聲請人所剩餘
    額不足維持生活時，自得請求其配偶及子女履行扶養義務。
四、綜上所述，本件聲請人應能依原協議之內容履行，並無不可
    歸責於己致履行原協議顯有重大困難之事由，從而聲請人聲
    請更生，顯然違背消費者債務清理條例第151條第6項準用第
    5項之規定，自應駁回其聲請。
五、結論：本件聲請人聲請更生應屬要件不備，依消費者債務清
    理條例第 8條、第15條，民事訴訟法第95條、第78條，裁定
    如主文。
中    華    民    國    97    年    10    月     6    日
                  民事庭法  官  陳湘琳
上為正本係照原本作成。
如不服本裁定，應於裁定送達後10日內，以書狀向本院提出抗告
，並繳納抗告費新臺幣1,000元。
中    華    民    國    97    年    10    月     6    日
                        書記官  張宏賓


司法院資訊處製作；財團法人民間司法改革基金會備份。
